【裁判字號】    95,交簡上,30
【裁判日期】    951026
【裁判案由】    過失傷害
【裁判全文】
臺灣基隆地方法院刑事判決            95年度交簡上字第30號
上  訴  人
即  被  告  甲○○
選任辯護人  楊思勤律師
上列上訴人因過失傷害案件，不服本院基隆簡易庭95年度基交簡
字第198號中華民國95年6月26日第一審刑事簡易判決（聲請案號
：95年度偵字第1079號），提起上訴，本院管轄之第二審合議庭
判決如下：
    主  文
上訴駁回。
    事  實
一、甲○○於民國94年12月6日17時30分左右，駕駛車號BS-1691
    號自用小客車，沿基隆市○○路自西南往東北方向行駛，駛
    至光明路停車場前路段（屬單行道且係同向二線車道），因
    右前輪破損，即將車輛暫停在左側車道上，欲倒車至道路左
    側停放。甲○○本應注意汽車倒車時，應顯示倒車燈光或手
    勢後，謹慎緩慢後倒，並應注意其他車輛及行人，而依當時
    之情狀，雖係夜間、雨天，但係有照明之市區道路，更係直
    線單行道，無缺陷、無障礙物之柏油路面，甲○○顯無不能
    注意情事，竟疏未注意車後狀況且無倒車燈，即貿然倒車，
    適有亦疏於注意車前狀況之丁○○騎乘車號CWA-800 號機車
    駛至，不及閃避，因而發生碰撞，丁○○因此人車倒地，並
    受有左脛腓骨上段骨幹開放性粉碎骨折之傷害。甲○○於駕
    車肇事後，主動向到場處理之警員丙○○坦承肇事而願接受
    裁判。
二、案經被害人丁○○訴由基隆市警察局第三分局報告台灣基隆
    地方法院檢察署檢察官偵查終結聲請以簡易判決處刑。
    理  由
一、本院審理結果，認第一審判決以被告甲○○所為係犯刑法第
    284條第1項前段過失傷害罪，判處拘役50日，如易科罰金以
    300 折算壹日，其認事用法及量刑均無不當，應予維持，並
    引用第一審判決書及檢察官聲請簡易判決處刑書記載之事實
    、證據及理由。
二、上訴人即被告甲○○之上訴意旨略以：「本件車禍之發生雖
    與上訴人之倒車有關，但係因告訴人自己漫不經心而自行追
    撞，猶如在一般行車中後車追撞前車之情形，上訴人無按其
    情節應注意能注意而不注意之過失。又上訴人之自用小客車
    雖無倒車燈，但於倒車時已開啟警示燈，此與倒車燈之警示
    性尚屬相同，原判決認定上訴人有過失，不無誤會」云云。
    上訴人之選任辯護人辯護意旨以：「本案依現場圖所示，被
    告遭被害人撞的時間點，被告已經倒車大部分完成，並非如
    同被害人所說的，被告係突然倒車所致，何況被害人在審判
    中自承於50公尺前已看到被告車子已經停在路邊，因此在這
    種情況之下，被告將車子停在路邊一定有某種狀況存在，縱
    然被告當時沒有倒車燈，被告僅係違反交通規則而已，與被
    害人漫不經心自己撞到被告車子顯然沒有因果關係，因為被
    害人於50公尺前已見被告將車子停在路邊，可見被告有無開
    啟倒車燈，與車禍沒有任何的因果關係。本案被告係要倒車
    至路邊停車，對於被害人自後方追撞，被告顯然無可閃避，
    與刑法過失犯成立的要件不相當」云云。惟查：
  (一)被告於本院準備程序中對於「被告於事實欄所記載之時間、
    地點與告訴人丁○○發生車禍，導致告訴人受傷。車禍發生
    時告訴人係騎乘機車，被告係坐在駕駛座上，被告正在倒車
    。被告當時的倒車燈有損壞沒有亮」等節坦承不諱，此部分
    之事實並據證人即被害人丁○○於警詢中、本院審理中先後
    證述明確，且有診斷證明書1紙、道路交通事故現場圖1紙、
    道路交通事故調查報告表(一)、(二)各1 紙、道路交通事故談話
    紀錄表2份及車禍現場相片8張附卷可稽。綜上，足認被告上
    開坦承之情節，確與事實相符。
  (二)被告從94年12月6 日在車禍現場接受警員丙○○為其製作談
    話紀錄時起，歷經95年2月6日之警詢、95年3月9 日及95年5
    月18日之偵訊，均未曾提及倒車時有開啟警示燈一事，遲至
    上訴後始突然提出，以被告之年齡、社會經驗，對此項有利
    於己之事實，竟在整個偵查階段4 度讓其陳述時均未提及，
    實令人難以想像，其在上訴時始提出此倒車時有開警示燈之
    說詞，其真實性已顯有可疑。復查：
    1.證人即告訴人丁○○於本院審理中之證詞略以：「車禍現
      場是單行道且為雙線道，因為之前的紅綠燈的右線道在施
      工，所以車子都行使於左線，後來變換綠燈後，我就依據
      左線往前直行，碰撞地點的右線沒有施工。我在50公尺前
      見到被告車輛時，車子是正正的停在我的車道前，有沒有
      動我不清楚，我當時行駛在被告車輛正後方，見到被告車
      輛擋在前方，才開始慢慢的偏右行駛。被告沒有開啟倒車
      燈，也沒有開啟雙黃警示燈，沒有看見被告有比倒車手勢
      ，大約是在離我20公尺左右，被告突然間轉出來，車頭突
      然偏右，我一時反應不及撞上，當時我騎乘的機車已經在
      車道分道線，要不是被告的車子突然偏右，我不會撞上」
      等語。已足認被告所辯「倒車時有開警示燈」之說詞，並
      非事實。
    2.證人即到場處理員警丙○○於本院審理中證稱略以：「肇
      事後我和同事到現場處理時，被告的車子是因為要倒車停
      往左路邊，所以車子是斜的。我們有檢查被告的倒車燈，
      燈不會亮，被告當場亦沒有表示他在倒車的時候有開啟警
      示燈，我所攝的現場照片確係現場實際情況，相片顯示自
      用小客車完全沒有燈光，且車輛前後亦無移動式的警示燈
      」等語。益徵車禍發生前、後，被告無開啟警示燈情事。
    3.甚者，被告於95年3月9日在偵查中供稱：「我因為車子爆
      胎，我停車查看，我後來要回車上『拿警示器』，丁○○
      就撞上來，是丁○○撞我的」云云。查自用小客車之警示
      燈原本就附著在車體上，以雙黃閃燈為警示，被告竟謂「
      要回車上『拿警示器』」，更足證明被告當時根本未開啟
      警示燈。
    4.綜合以上各點研判，被告於上訴時始提出「有開啟警示燈
      」之辯解，要屬臨訟卸責之詞，諉無可採。
  (三)被告於本院審理中供稱：「我倒車的時候絕對不會往外偏，
    依我的經驗倒車時只有車尾會往後偏，車頭還是留在原地，
    並不會偏出去」等語。但查，駕駛自用小客車向左後或右後
    倒車時，車頭部分必定會往相反之方向偏出，此乃依吾人日
    常生活之經驗，極易體察之常識，被告駕駛自用小客車竟無
    此常識，則其有貿然將車輛向左側路邊倒車，至自用小客車
    右前方朝車道右側偏出，使告訴人閃避不及，致生車禍之不
    當駕駛行為，顯然可見。益徵證人即告訴人丁○○所證：「
    大約是在離我20公尺左右，被告突然間轉出來，車頭突然偏
    右，我一時反應不及撞上，當時我騎乘的機車已經在車道分
    道線，要不是被告的車子突然偏右，我不會撞上」等語，確
    屬實情。
  (四)綜合上情，被告於倒車時，疏未顯示倒車燈光、警示燈或手
    勢，亦未注意後方駛來之告訴人機車，因此造成告訴人機車
    碰撞被告汽車，並使告訴人受傷，顯見被告確有行車過失甚
    明，且其過失與告訴人所受傷害間有相當因果關係。偵查卷
    所附台灣省基宜區車輛行車事故鑑定委員會基宜鑑字第0955
    001162號鑑定意見書1 份，亦同此認定。雖依上開鑑定意見
    書之記載，告訴人亦有未注意車前狀況之疏失，惟此屬過失
    程度、比例之認定，不影響被告刑事過失責任之成立。又被
    告於過失犯罪未發覺前，主動向警員丙○○自首之事實，業
    據被告供承不諱，並經證人丙○○警員證述屬實，且有基隆
    市○○○道路交通事故報案人須知1 紙附卷可稽。是被告於
    犯罪未發覺前自首，並接受裁判，應依自首之例減輕之。
三、論罪科刑：
  (一)查被告行為後，其行為時之刑法（以下簡稱「修正前刑法」
    ），業於94年1月7日修正通過，於同年2月2日公布，於95年
    7月1日起施行（以下簡稱「修正後刑法」），依修正後刑法
    第2條第1項規定「行為後法律有變更者，適用行為時之法律
    。但行為後之法律有利於行為人者，適用最有利於行為人之
    法律」。此條規定係規範行為後法律變更所生新舊法律比較
    適用之準據法，本身尚無新舊法比較之問題，於修正後刑法
    施行後，應一律適用修正後刑法第2條第1項之規定，為「從
    舊從輕」之比較，先予敘明。經查：
    1.刑法第284條第1項雖未有修正，然其法定刑中有關罰金刑
      部分，依修正後刑法第33條第5 款將罰金刑定為「新臺幣
      1000 元以上，以百元計算之」，適用之結果，刑法第284
      條第1 項之罪所得科處之罰金刑最低為新臺幣1000元。但
      依修正前刑法第33條第5款規定之罰金最低額1元及未修正
      之罰金罰鍰提高標準條例第1 條前段規定之提高罰金倍數
      10倍計算，刑法第284條第1項之罪所得科處之罰金刑最低
      為銀元1元，換算為新臺幣後，最低額僅新臺幣3元。比較
      結果，自以適用修正前刑法第33條第5 款之規定較有利於
      被告。
    2.修正前刑法第62條規定「對於未發覺之罪自首而受裁判者
      ，減輕其刑。但有特別規定者，依其規定」，修正後刑法
      第62條則規定「對於未發覺之罪自首而受裁判者，得減輕
      其刑。但有特別規定者，依其規定」，比較新舊法之結果
      ，舊法較有利於被告。
    3.修正前刑法第41條第1 項前段關於易科罰金之規定，修正
      後刑法修正為「犯最重本刑為5 年以下有期徒刑以下之刑
      之罪，而受6 個月以下有期徒刑或拘役之宣告者，得以新
      臺幣1000元、2000元或3000元折算1 日，易科罰金」；惟
      依修正前刑法第41條第1項前段：「犯最重本刑為5年以下
      有期徒刑以下之刑之罪，而受6 個月以下有期徒刑或拘役
      之宣告，因身體、教育、職業、家庭之關係或其他正當事
      由，執行顯有困難者，得以1元以上3元以下折算1 日，易
      科罰金」及修正前罰金罰鍰提高標準條例第2 條（現已刪
      除）關於「依刑法第41條易科罰金者，均就其原定數額提
      高為100倍折算1日；法律所定罰金數額未依本條例提高倍
      數，或其處罰法條無罰金刑之規定者，亦同」等規定，易
      科罰金之折算標準最高為銀元300元，最低為銀元100元，
      換算為新臺幣後，最高額為新臺幣900 元，最低額為新臺
      幣300 元。比較修正前、後關於易科罰金折算標準之刑罰
      法律，適用修正前刑法第41條第1 項前段及修正前罰金罰
      鍰提高標準條例第2條規定，對被告較為有利。
    4.綜上，依修正後刑法第2條第1項之「從舊從輕」原則，綜
      合全部罪刑而為比較結果，適用修正前之相關刑罰法律，
      對被告較為有利，自應依修正後刑法第2條第1項前段之規
      定，適用修正前刑法第33條第5款、第41條第1項前段、第
      62條及修正前罰金罰鍰提高標準條例第2條。
  (二)核被告所為，係犯刑法第284條第1項前段之過失傷害罪。被
    告於駕車肇事後，主動向到場處理員警坦承肇事而願接受裁
    判，應依修正前刑法第62條前段之自首規定減輕其刑。
  (三)原判決認被告罪證明確，審酌被告素行良好，有卷附臺灣高
    等法院被告前案紀錄表可參，其固有聲請簡易判決處刑書所
    記載之行車過失，惟告訴人同有前述之疏失，二者同為肇事
    原因，併慮及告訴人所受傷害之程度以及被告迄未與告訴人
    達成和解、賠償損害等一切情狀，量處拘役50日，併諭知易
    科罰金之折算標準，經核其認事用法，均無違誤，量刑亦屬
    恰當，自應予以維持。至刑法第33條第5款、第41條第1項前
    段、第62條及罰金罰鍰提高標準條例第2 條等規定，業於原
    審判決後之95年7月1日修正施行，原判決雖未及比較適用，
    然上訴本院後，經比較新舊法，行為後之法律並非較有利於
    行為人，仍應適用行為時法，則原判決適用行為時之修正前
    刑法第33條第5款、第41條第1項前段、第62條及罰金罰鍰提
    高標準條例第2 條等規定，即無不當，且對於判決主旨不生
    影響，故不予撤銷。被告上訴意旨否認犯罪，任意指摘原判
    決不當云云，為無理由，應予駁回。
四、據上論斷，應依刑事訴訟法第455條之1第1項、第3項、第36
    8條、第373條，判決如主文。
本案經檢察官乙○○到庭執行職務。
中    華    民    國    95    年    10    月    26    日
                  刑事第三庭審判長法    官  王福康
                                  法    官  齊  潔
                                  法    官  王慧惠
以上正本證明與原本無異。
本件判決不得上訴。
中    華    民    國    95    年    10    月    30    日
                                  書 記 官  施鴻均
【附錄論罪法條】
刑法第284條第1項：
因過失傷害人者，處六月以下有期徒刑、拘役或 500元以下罰金
，致重傷者，處一年以下有期徒刑、拘役或500元以下罰金。


司法院資訊處製作；財團法人民間司法改革基金會備份。
